臺灣雲林地方法院民事判決　九十一年度訴字第八八號
　　原　　　告　丁○○
　　被　　　告　乙○○
　　　　　　　　甲○
　　　　　　　　丙○○
右當事人間請求分割共有物事件，本院判決如左：
    主　　　文
兩造共有坐落雲林縣二崙鄉○○段五九一號土地面積０．０九一二公頃，以雲林縣西
螺地政事務所民國九十一年四月一日複丈成果圖所示方法分割，即：
符號Ａ部分面積０．０二九０四０公頃分歸原告丁○○取得。
符號Ｂ部分面積０．０一一六００公頃分歸被告乙○○取得。
符號Ｃ部分面積０．０一五０００公頃分歸被告甲○取得。
符號Ｄ部分面積０．０二三五六０公頃分歸被告丙○○取得。
符號Ｅ部分道路面積０．０一二０００公頃分歸兩造共同取得，並按原應有部分比例
保持共有。
被告甲○、丙○○應分別提出新台幣柒萬貳仟元、拾陸萬陸仟元補償被告乙○○。
訴訟費用由兩造按原應有部分比例負擔。
　　事　　　實
甲、原告方面：
壹、聲明：
　　兩造共有坐落雲林縣二崙鄉○○段五九一號土地面積０．０九一二公頃（下稱系
　　爭土地），以雲林縣西螺地政事務所民國九十年十二月二十六日複丈成果圖所示
　　方法分割。
貳、陳述：
一、系爭土地為兩造所共有，應有部分比例詳如土地複丈成果圖之持分範圍欄所示，
    兩造間就系爭土地並無不分割之特約，亦無因物之使用目的不能分割之情形，因
    無法達成協議分割，爰訴請依雲林縣西螺地政事務所民國九十年十二月二十六日
    之複丈成果圖所示方法裁判分割。
二、被告甲○所有之建物Ｃ及Ｃ１（見雲林縣西螺地政事務所九十年九月十四日複丈
    成果圖）大門出入口乃在西南方向，其請求Ｃ建物之東南側亦臨兩造擬共有之道
    路上，雖有利其分配取得土地之經濟利用，然卻對被告乙○○不公，且導致兩造
    應有部分之增減情況增多，是雲林縣西螺地政事務所九十一年四月一日之複丈成
    果圖不可採。
三、被告丙○○雖主張兩造共有道路及其所有之Ｄ及Ｄ１建物連接該道路之土地部分
    應規劃成四公尺，然依原告主張之方案，均預留三公尺，苟再加上既成道路原有
    之路寬，被告丙○○分割後所取得之部分進出並無困難，是被告丙○○之請求為
    無理由。
、證據：提出地籍圖影本、土地登記簿謄本各乙份、照片四張為證。
乙、被告方面：
壹、被告乙○○部分：
一、聲明：
　　系爭土地以雲林縣西螺地政事務所民國九十年十二月二十六日複丈成果圖所示方
　　法分割。
二、陳述：
　（一）對原告所提之分割方案並無意見，惟希能保留伊所有建物之完整，請求按伊
　　　　所有建物占有之位置分割，苟分割面積不足，而該部分為共有人之建物所占
　　　　有，請求該人將建物拆除，或以一坪新台幣（下同）六萬元補償。
  （二）倘採被告甲○所提之分割方案，其所有之建物需拆除，何況被告甲○亦得以
        面臨南面之空地出入，根本無被告甲○所稱無道路可供其出入之情。
貳、被告丙○○部分：
一、聲明：
　　請依被告甲○所提之分割方案分割，惟兩造所共有之道路，及伊因分割取得土地
　　連接該道路之寬度應為四公尺。
二、陳述：
  （一）伊所有之建物請求保留，並按占有面積分割。
  （二）兩造共有之道路寬度，及伊分配取得土地連接該部分道路寬度應為四公尺，
        以利其車子迴轉。
  （三）請求儘量能依兩造土地登記簿謄本上所載之應有部分分足面積，不要有補償
        ，倘仍需補償時，以一坪四萬元補償。
三、證據：提出分割方案圖二份為證。
、被告甲○部分：
一、聲明：除補償金額外，餘如主文第一項所示。
二、陳述：
　（一）請求伊之建物能保留，不同意Ｃ１建物拆除。
  （二）倘採原告之分割方案，將致伊所有之建物Ｃ及Ｃ１出入不便，是請求伊所有
        之建物Ｃ之東南側能面臨兩造共有之道路，以利伊進出。
三、證據：提出分割方案圖一份為證。
丙、本院依職權勘驗系爭土地，並囑託雲林縣西螺地政事務所繪製土地複丈成果圖在
    卷。
　　理　　　由
一、原告主張系爭土地為兩造共有，應有部分各如土地複丈成果圖之持分範圍欄所示
　　，共有人間並無不分割之特約，亦無因物之使用目的不能分割之情形，惟無法達
　　成協議分割等情，業據原告提出地籍圖、土地登記簿謄本各乙份為證，並經本院
　　現場履勘明確，製有勘驗筆錄在卷可稽，復為被告所不爭執，堪信原告之主張屬
　　實。
二、按各共有人得隨時請求分割共有物，但因物之使用目的不能分割或契約訂有不分
    割之期限者，不在此限。又共有物之分割，依共有人協議之方法行之，分割方法
    不能協議決定者，法院得因任何共有人之聲請，命為左列之分配：一、以原物分
    配於各共有人。二、變賣共有物，以價金分配於各共有人，民法第八百二十三條
    第一項、第八百二十四條第一項、第二項分別定有明文。系爭土地既無不得分割
    之情形，共有人間亦無不分割之特約，又無法達成協議分割，則原告依上開規定
    請求裁判分割，為有理由，應予准許。
三、次按裁判上定共有物之分割分法，法院有審酌共有物各種情形，顧及共有人全體
    利益而自由裁量之權，不受任何當事人主張之拘束，最高法院著有二十九年臺上
    字第一七九二號、四十九年臺上字第二五六九號判例可資參照。查本件系爭土地
    形狀大致成一南北向長方形，東南側凹入之形狀，面積為０．０九一二００公頃
    ，東南側及南側臨一私設巷道對外交通，而該巷道則再連接南北向道路對外交通
　　；如現況圖編號Ａ為ＲＣ構造二層樓房，面積為０．００七四公頃，Ａ１、Ａ２
　　均為竹造瓦頂平房，面積分別為０．００二六、０．００二五公頃，現由原告丁○○使用；編號Ｂ為ＲＣ構造二層樓房，現由被告乙○○使用；編號Ｃ、Ｃ１為
　　磚造瓦頂平房，面積分別為０．００九二、０．００三七公頃，現由被告甲○使
　　用；編號Ｄ為磚造二層樓房、面積為０．００四九公頃，編號Ｄ１為磚造瓦頂平
　　房、面積０．００三四公頃，現由被告丙○○使用，其餘部分為空地之事實，業
　　經本院會同雲林縣西螺地政事務所勘驗現場明確，並製有勘驗筆錄，及雲林縣西
　　螺地政事務所九十年九月十四日之土地複丈成果圖在卷可憑。原告及被告乙○○
　　雖主張依雲林縣斗六地政事務所九十年十二月二十六日複丈成果圖所示方法分割
　　，被告丙○○另主張巷道及臨接該巷道之寬度為四公尺然：
    （一）原告及被告乙○○主張之上開分割方案，雖使兩造增減面積儘量減至最少
          之情況，然依該方案分割後之Ｂ、Ｃ部分乃成不規則狀，且致Ｂ部分之西
          南側、Ｃ部分之東南、西南側成一畸零用地，而無法充分為有效之經濟利
          用，何況被告甲○所有之上開Ｃ建物之出入口乃在該建物之南側，Ｃ１建
          物之出入口乃在該建物之西側，倘依上開分割方案，將致被告甲○對外交
          通不便（因原告之方案乃沿Ｃ建物西側邊緣及Ｃ１建物西南角邊緣為分割
          線，將致Ｃ建物之出入口遭Ｃ１建物阻擋而無法進出，且Ｃ建物之東南側
          亦遭上開Ｂ部分西南側之畸零用地阻擋三公尺〈複丈圖比例尺為一千分之
          一，編號Ｂ部分土地之南側未凸出之前緣距Ｃ部分土地凹入尚未向東側凸
          出部分為零點三公分，換算現場實際寬度為三公尺【計算公式：0.3×100
          0＝300公分】），又被告乙○○取得Ｂ部分，其上有一如現況圖編號Ｂ之
          ＲＣ構造二層樓房，該樓房之出入口乃在東南側，Ｂ部分西南側凸出部分
          乃沿該樓房西南側建築邊緣至與Ｃ建物接觸處而凸出，該凸出部分面積僅
          為０．０００九五公頃（按比照原告上開分割方案及被告甲○所提之分割
          方案，有關Ｂ部分之分割線相同，僅原告部分多出該畸零用地，可知該畸
          零用地面積為０．００九五公頃 (0.000000－0.011600＝0.00095)），被
          告乙○○就該部分根本無法充分為經濟利用，而不能發揮地利，縱原告之
          方案有上述減少面積差距之優點，然該方案無法發揮土地之經濟效益，較
          不可採。
　　（二）被告甲○所提之方案，雖兩造面積增減情況較原告之方案為多，然該方案
          係依兩造現使用區域為分割原則，變動較小，亦無他人互相配合之牽制，
          影響較小，且分割後兩造取得之土地均屬方正，各共有人間均便於利用，
          並均臨巷道出入方便，雖被告乙○○取得之面積較少，然苟為牽就其面積
          減少之情況較少，而另分配一畸零地予乙○○，將有礙土地整體經濟利用
          之情，已如上述，且有關乙○○面積減少部分，亦可取得補償，而被告楊
          川得以其所有之建物Ｃ東南側之廚房門口再改造成大門出入，花費不多，
          即得面臨兩造共有之巷道，而能充分發揮該地之經濟效用，何況被告甲○
          所有之Ｃ及Ｃ１建物構造均為磚造瓦頂平房，主體結構不若原告所有之Ａ
          建物，及被告乙○○所有之Ｂ建物構造係ＲＣ構造二層樓房為強，倘被告
          甲○日後欲改建成樓房，因其所取得之Ｃ部分土地較為方整，而得以興建
          ，實有利該部分土地將來之利用。另Ｄ部分之土地距Ｃ部分土地西側凸出
          前緣處寬度為四公尺，連接兩造共有道路處之寬度則為六公尺〈複丈圖比
          例尺為一千分之一，編號Ｃ部分土地之西側凸出前緣處距Ｄ部分土地，及
          Ｄ部分土地連接兩造共有道路部分之寬度分別為零點四、零點六公分，換
          算現場實際寬度分別為四公尺及六公尺【計算公式：0.4×1000＝400公分
          ；0.6×1000＝600公分】），被告丙○○出入該處便利，並無進出困難之
          情況。
　　（三）被告丙○○雖主張兩造共有之道路及其分配取得之土地連接該道路部分寬
　　　　　度應為四公尺，而依被告甲○提出之上開分割方案，其取得Ｄ部分之土地
　　　　　距Ｃ部分土地西側凸出前緣處寬度為四公尺，已如前述，而兩造分割後取
　　　　　得之共有道路寬度三公尺，連同系爭土地東南側及南側面臨之私設巷道寬
　　　　　度二點五公尺（見本院九十一年五月二十八日勘驗暨言詞辯論筆錄），總
　　　　　計為五點五公尺，足認被告丙○○取得Ｄ部分之土地對外交通並無困難，
　　　　　是被告丙○○請求上開寬度為四公尺，較無可採。
四、綜上，本院審酌上情，與各共有人意願、地形之完整、對外交通之便利、現共有
    人之使用狀況，及使各共有人分得之土地日後能充分利用等情，認採雲林縣西螺
    地政事務所九十一年四月一日複丈成果圖所示方法分割較為妥適，爰判決如主文
    第一項所示。
五、再按以原物為分配時，如共有人中，有不能按其應有部分受分配者，得以金錢補
    償之，民法第八百二十四條第三項定有明文。經查兩造之應有部分詳如土地複丈
    成果圖持分範圍欄所示，採被告甲○主張之上開方案分割，將致被告乙○○減少
    分配面積０．００二九二０公頃，而被告甲○增加分配面積０．０００四八０公
    頃，被告丙○○增加分配面積０．００二四四０公頃，本院審酌當地公告現值、
    土地使用狀況、系爭土地之地理位置，及被告乙○○同意以每坪六萬元補償，被
    告丙○○則同意以每坪四萬元為計算標準等情，認以每平方公尺一萬五千元作為
    補償金額之計算標準，應屬合宜公允，被告甲○、丙○○應分別提出七萬二千元
    （(0.000480×10000)×15000＝72000）、三十六萬六千元（(0.002440×10000)
    ×15000＝366000）補償被告乙○○，爰判決如主文第二項所示。
六、本件係因分割共有物而涉訟，被告之行為可認係按當時之訴訟程度為伸張或防禦
    權利所必要，故由勝訴之原告亦負擔一部分訴訟費用，併此敘明。
七、據上論結，原告之訴為有理由，依民事訴訟法第七十八條、第八十一條第二款，
    判決如主文。
中　　　華　　　民　　　國　　九十一　　年　　 六　　 月　　　十一　　　日
                              臺灣雲林地方法院民事庭
~B法　　　官　陳秋如
右為正本係照原本作成。
如對本判決上訴，須於判決送達後廿日內向本院提出上訴狀。（需附繕本）
中　　　華　　　民　　　國　　九十一　　年　　 六　　 月　　　十一　　　日
~B法院書記官　廖錦棟
